臺灣臺北地方法院民事判決　　　　　　　 94年度訴字第457號
　　原　　　告　戊○○
　　訴訟代理人　羅子武律師
　　複代理人　　甲○○
　　被　　　告　丁○○
　　訴訟代理人　吳玲華律師
　　複代理人　　林士祺律師
　　被　　　告　乙○○
上列當事人間請求遷讓房屋等事件，本院於民國94年5月10日辯
論終結，判決如下：
    主    文
被告丁○○應自門牌號碼為臺北市○○○路○段四三號三樓及如
附圖所示之三樓增建暨三樓頂樓增建之房屋遷出，並將上開房屋
騰空返還原告。
被告應自民國九十四年一月一日起至遷讓返還前開房屋之日止，
按月給付原告新臺幣參萬零肆佰零貳元。
原告其餘之訴駁回。
訴訟費用由被告丁○○負擔十分之九，餘由原告負擔。
本判決第一項於原告以新臺幣貳拾伍萬元供擔保後，得假執行。
但被告丁○○如以新臺幣柒拾肆萬元為原告預供擔保，得免為假
執行。
本判決第二項於原告以新臺幣伍萬元供擔保後，得假執行。但被
告丁○○如以新臺幣壹拾伍萬貳仟零壹拾元為原告預供擔保，得
免為假執行。
原告其餘假執行之聲請駁回。
    事實及理由
甲、程序方面：
    本件被告乙○○未於言詞辯論期日到場，核無民事訴訟法第
    386 條各款所列情形，應依原告之聲請，由其一造辯論而為
    判決。
乙、實體方面：
一、原告起訴主張：原告就本院民事執行處92年度執字第16521
    號拍賣抵押物強制執行事件，經委託臺灣金融資產服務股份
    有限公司所舉行之公開拍賣程序，以總價新台幣（下同）
    23,660,000元拍定買受訴外人即債務人丙○○、董力武、吳
    建儀所有如附表二所示之房地，並於93年12月3日取得不動
    產權利移轉證書，且於93年12月30日取得前揭房地之所有權
    狀。詎被告並無合法占用之權源，竟占用其中門牌號碼為臺
    北市○○○路○段43號3樓、3樓增建及3樓頂樓增建部分之建
    物（下稱系爭房屋），顯屬無權占有，爰依民法第767條前
    段、第184條第1項前段及第213條第1項規定，請求被告遷讓
    返還系爭房屋予原告。又被告無權占用系爭房屋，而受有相
    當於租金之不當得利，並致原告受有損害，爰依民法第179
    條前段、第184條第1項前段、第185條及土地法第97條第1項
    規定，請求被告連帶給付原告相當於租金之不當得利或損害
    金，即應按月連帶給付原告35,835元等語，並聲明：（一）
    被告應自系爭房屋遷出，並將系爭房屋返還予原告。（二）
    被告應自94年1月1日起至遷讓返還系爭房屋之日止按月連帶
    給付原告35,835元。（三）原告願供擔保，請准宣告假執行
    。
二、被告丁○○辯稱：系爭房屋乃被告丁○○與原3樓登記所有
    人董力武共同出資所興建，嗣分管由被告丁○○使用，是被
    告丁○○自始並非無權占有。又拍賣公告上就系爭房屋既已
    明白記載不予點交，足見原告於投標之前即已知悉被告丁○
    ○分管占有之事實，依司法院大法官會議第349號解釋，被
    告丁○○自不因所有權人之更迭而使原先之占有變為不法。
    另土地法第97條規定之價額並非市價，且系爭房屋並非坐落
    於市中心，工商業亦不若其他路段繁榮，原告以拍定之價格
    為基準，並以土地及建築物申報總價額年息10%作為計算不
    當得利或損害金之基礎，洵非可採。再者，被告丁○○僅居
    住使用系爭房屋中之3樓增建及3樓頂樓增建部分，原告以系
    爭房屋之全部計算不當得利及損害金，亦非有據等語，並聲
    明：原告之訴駁回。如受不利判決，願供擔保請准免為假執
    行。
    被告乙○○未於言詞辯論期日到場，但於94年3月1日提出答
    辯狀，其所為之答辯除和被告丁○○相同之抗辯不予贅述外
    ，另以：被告乙○○與被告丁○○為父女關係，且被告乙○
    ○因中度精神障礙，並無工作能力而得獨自生活，故係由被
    告丁○○扶養，而居住於系爭房屋之內。易言之，被告乙○
    ○僅係基於共同生活關係而居住於系爭房屋之占有輔助人，
    而非以自己意思占有系爭房屋之直接占有人，故原告請求被
    告乙○○遷出，並給付不當得利或損害金，顯非有據等語置
    辯，並聲明：原告之訴駁回。如受不利判決，願供擔保請准
    免為假執行。
三、兩造不爭執之事實：
    原告就本院民事執行處92年度執字第16521號拍賣抵押物強
    制執行事件，經委託臺灣金融資產服務股份有限公司所舉行
    之公開拍賣程序，以總價23,660,000元拍定買受丙○○、董
    力武、吳建儀所有如附表二所示之房地，並於93年12月3日
    取得不動產權利移轉證書，且於93年12月30日取得前揭房地
    之所有權狀。
四、得心證之理由：
    本件兩造所爭執之處，應在於被告丁○○有無占用系爭房屋
    之合法權源？被告丁○○占用之範圍是否僅為系爭房屋中之
    3樓增建及3樓頂樓增建部分之建物？被告乙○○為系爭房屋
    之占有人或占有輔助人？及被告丁○○所受之利益暨原告所
    受之損害為若干？茲分述如下：
（一）按當事人主張有利於己之事實者，就其事實有舉證之責任
      ，民事訴訟法第277條前段定有明文。經查，本件被告丁
      ○○抗辯系爭房屋乃伊與原3樓登記所有人董力武共同出
      資興建，嗣分管由伊使用，是伊並非無權占有等節，並未
      舉證以實其說，且與其在本院92年度執字第16521號拍賣
      抵押物執行事件所為之陳述並不相同，此觀被告丁○○於
      前開執行事件所提出之陳情狀、聲請停止強制執行狀、異
      議狀（參前開執行事件第159、261、327頁）均未提及分
      管之事實可明，是被告丁○○據此抗辯其並非無權占有云
      云，洵非可採。
（二）次查，被告丁○○雖辯稱其僅占有系爭房屋中之3樓增建
      及3樓頂樓增建部分之建物，但3樓增建部分僅是3樓之一
      部分，且將之作為浴室、陽台及客廳使用，並不具有構造
      上及使用上之獨立性，而被告丁○○於本院94年4月13日
      勘驗時，亦未特別表明其僅占用3樓增建及3樓頂樓增建部
      分之建物，此觀本院94年4月13日之勘驗筆錄及臺北市中
      山地政事務所繪製之複丈成果圖即明（參本院卷第71、74
      頁），堪信被告丁○○應係占用系爭房屋之全部，是被告
      丁○○上開抗辯，亦無足採。
（三）按所有人對於無權占有或侵奪其所有物者，得請求返還之
      ，民法第767條前段定有明文。查原告為系爭房屋之所有
      權人，被告丁○○並無合法占用之權源，卻占有系爭房屋
      迄今。從而，原告依前開規定請求被告丁○○自系爭房屋
      遷出，並將系爭房屋返還予原告，核屬有據。至原告雖主
      張被告乙○○亦為占有人之一，並據此一併請求被告乙○
      ○應自系爭房屋遷出，並將系爭房屋返還予原告，但查，
      被告乙○○為被告丁○○之女兒，並患有中度精神障礙，
      有中華民國身心障礙手冊及戶口名簿在卷足憑（參本院卷
      第38頁）。又被告乙○○並無工作能力而得獨自生活，故
      係由被告丁○○扶養，並居住於系爭房屋之內之事實，亦
      為原告所不爭執。因此，被告乙○○係基於共同生活關係
      ，隨同被告丁○○居住於系爭房屋內，應屬占有輔助人，
      依民法第942條規定，僅被告丁○○為占有人。是以，原
      告一併請求被告乙○○遷讓交還系爭房屋，顯非正當。
（四）次按無法律上原因而受利益，致他人受損害者，應返還其
      利益，民法第179條定有明文。又於城市地方租用房屋之
      租金，以不超過土地及建築物申報總價額年息百分之十為
      限，土地法第97條亦定有明文。另土地法第97條第1項規
      定所謂之土地價額，依同法施行細則第25條之規定，係指
      法定地價而言，而土地法第148條規定土地所有權人依土
      地法所申報之地價為法定地價，故土地法第97條所謂之土
      地申報價額，即指該土地之申報地價。經查，系爭房屋位
      於台北市○○○路，屬於城市地方，自有前開規定之適用
      。而無權占有他人之建物，可能獲得相當於租金之利益亦
      為社會通常之觀念（最高法院61年台上字第1695號判例參
      照），參諸被告丁○○不遷讓房屋之行為，致原告所受不
      能使用、收益系爭房屋之損害間顯有因果關係等情，則原
      告依不當得利之法律關係，請求被告丁○○給付無權占有
      系爭房屋所獲得相當於租金之利益，即屬有據。又臺北市
      ○○○路2段43號之建築物原為地上3層之建物，並坐落臺
      北市○○區○○段第786地號土地（下稱系爭土地），有建
      物登記謄本在卷可按（參本院卷第14頁）。而系爭房屋3
      樓頂樓增建部分亦有占用系爭土地，其使用系爭土地之情
      形應與系爭建築物其他樓層之情形同，故占用頂樓增建部
      分所獲之利益，應以單獨占有系爭土地所獲利益1/4（包
      含地上3層及屋頂增建共4份）計算為適當。本院審酌臺北
      市○○○路○段43號之建築物為加強磚造之建物，坐落於
      民生東路2段，臨近新生高架橋、吉林路，交通便利，景
      象繁榮（參前開勘驗筆錄），及被告丁○○使用所能獲利
      之情形等因素，認被告丁○○無權占有系爭房屋相當於租
      金之不當得利，自94年1月1日起至被告丁○○遷出系爭房
      屋，並將系爭房屋返還予原告之日止，應按系爭房屋坐落
      土地之申報地價及系爭房屋之拍定價格之總價額年息6%計
      算，較為允當。被告丁○○雖辯稱拍定價格與土地法第97
      條所規定之價額並不相同云云，惟查，拍定價格雖非申報
      價額，但亦非不得作為計算不當得利之參考，何況，依原
      告提出之本院不動產權利移轉證書觀之（參本院卷第8頁
      ），系爭房屋中之3樓、3樓增建及3樓頂樓增建部分之拍
      定價格分別為580,000元、40,000元、120,000元，金額並
      不高，是本院以此作為計算不當得利之依據，並無不當。
      又系爭土地自93年1月起之申報地價為每平方公尺83,443.
      2元，有土地登記謄本附卷可考（參本院卷第13頁），而
      系爭房屋中之3樓、3樓增建及3樓頂樓增建部分之拍定價
      格分別為580,000元、40,000元、120,000元，業如前述，
      是依此標準計算，被告丁○○應按月給付原告相當於租金
      之不當得利為30,402元（計算式詳如附表一所示）。又被
      告乙○○既非占有人，故原告訴請被告乙○○應與被告丁
      ○○連帶給付前開損害金或不當得利，即非有據。
五、綜上所述，被告丁○○就系爭房屋並無合法之占用權源，從
    而，原告依民法第767條前段之規定暨不當得利之法律關係
    ，請求被告丁○○應自系爭房屋遷出，並將系爭房屋返還予
    原告，及自94年1月1日起至遷讓返還系爭房屋之日止，按月
    給付原告30,402元相當於租金之不當得利，即有理由，應予
    准許。逾此範圍之請求，即無理由，應予駁回。又本院業依
    民法第767條前段之規定暨不當得利之法律關係判准原告之
    請求，是原告另依民法第184條第1項前段及第213條第1項規
    定請求，本院即毋庸審酌，併此敘明。
六、假執行之宣告：
    原告及被告丁○○陳明願供擔保，聲請宣告假執行或免為假
    執行，經核原告勝訴部分，合於法律規定，爰分別酌定相當
    之擔保金額宣告之；原告其餘假執行之聲請，因訴之駁回而
    失所依據，不予准許。
七、兩造其餘之攻擊或防禦方法及未經援用之證據，經本院斟酌
    後，認為均不足以影響本判決之結果，自無逐一詳予論駁之
    必要，併此敘明。
八、訴訟費用負擔之依據：民事訴訟法第79條。
中　　華　　民　　國　　94　　年　　5 　　月　　31　　日
                                  民事第五庭法官 林秀圓
正本係照原本作成
如對本判決上訴，須於判決送達後廿日內向本院提出上訴狀
中　　華　　民　　國　　94　　年　　5 　　月　　31　　日
                                          書記官 林蓮女
附錄
民事訴訟法第392條
法院得宣告非經原告預供擔保，不得為假執行。
法院得依聲請或依職權，宣告被告預供擔保，或將請求標的物提
存而免為假執行。
依前項規定預供擔保或提存而免為假執行，應於執行標的物拍定
、變賣或物之交付前為之。
附表一：
一、臺北市○○○路○段43號3樓及3樓增建部分：（83,443.2 ×
    128×1/4＋580,000＋40,000）×6%÷12＝16,451元（元以
    下四捨五入）。
二、臺北市○○○路○段43號3樓頂樓增建部分：【（83,443.2×
    128×1/4＋120,000）×6%÷12＝13,951元（元以下四捨五
    入）。
